---
title: "Tutoriel R avec 3e dose"
author: "NG_Lab"
date: "12/07/2022"
output:
  html_document:
    df_print: paged
---
# 0. Setup - Préparer son environnement R
Installer et charger les packages suivants :  
* tidyverse
* lubridate
* janitor
* viridis
* openxlsx
* gtsummary
```{r setup, include=F}
knitr::opts_chunk$set(echo = F)
knitr::opts_chunk$set(include = F)
library("tidyverse")
library("lubridate")
library("janitor")
library("viridis")
library("gtsummary")
theme_set(theme_minimal())
```

### 0. UTH (Under the hood)
Installez le package tidyverse avec install.packages("package").   
Tidyverse inclut d'autres packages.  
Charger un package en utilisant library(package).  
```{r}
# Packages et fonctions
install.packages("tidyverse")
library(tidyverse)
```

# 1. Lire les données
Lisez le fichier sae3d.csv et assignez-le à l'objet d_e.
```{r}
# Lire données xlsx
d_e <- readr::read_csv(file = "sae3d.csv")
```

### 1. UTH
Explorez le code de R pour :  
* L'assignation
* Les classes et leur changement automatique dans R
* La concaténation c(), les vecteurs, le subscripting []
* La fonction length()

```{r}
# Assignation
temp <- "1"
temp
class(temp)
temp <- 1
class(temp)
```


```{r}
# Packages and direct access to function from package
library(readr)
d_e <- read_csv(file = "sae3d.csv")

# Data class
temp <- "1"
class(temp)

temp <- 1
class(temp)

temp <- TRUE
class(temp)

temp <- TRUE + 1
temp
class(temp)

# Concatenation and vectors
temp <- 1:3
temp
temp <- c(3,4,5)
temp
class(temp)
length(temp)

# Subscripting
temp[1]
temp[2:3]
temp[c(1,3)]
temp[2] + temp[3]

temp <- c(1, "2")
temp
class(temp) # Single data class in a vector
```

# 2. Explorer et comprendre sommairement les données
Utilisez les fonctions dim(), head(), slice_sample() et str() pour mieux comprendre les dimensions, la longueur, le contenu et la structure des données.

```{r}
dim(d_e)
head(d_e)
slice_sample(d_e, n = 10)
str(d_e)

d_e$DOSE2
DOSE2 <- c("2021-04-18", "2021-04-17")
```

### 2. UTH
Jouez  avec ces fonctions pour mieux comprendre les fonctions et leurs arguments.  
Explorez les classes de ces objets, utilisez [] et $ pour accéder à diverses parties de d_e.  
Utilisez la fonction list() pour recréer une version réduite de d_e avec les 6 premières rangées et les colonnes 3, 8 et 9.
```{r}
# Fonctions
head(d_e)
head(d_e, n = 10)
head(d_e, 10)
dim(d_e)
length(d_e)

# Help
?head

# Structure
str(d_e)

# Change class 
class(d_e)
d_e_df <- as.data.frame(d_e)
class(d_e_df)
str(d_e_df)

# List class (and subset)
d_e_df[1:6,]
d_e_df[2, ]
d_e_df$DOSE1
d_e_df$DOSE1[1:6]
head(d_e_df[2, ])
d_e_a_creer <- d_e_df[1:6, c(3,8,9)]

# Recréer de_a_creer : df est une liste bonifiée avec des vecteurs nommés de même longueur
class(d_e_a_creer)
d_e_copie <- list(Type1 = c("Pfizer", "Pfizer", "Pfizer", "Pfizer", "Pfizer", "Pfizer"),
                  Âge   = c(83, 81, 76, 75, 79, 77),
                  Sexe  = c(rep("H", 2), "F", rep("H", 3))) 
# Type1 = rep("Pfizer", 6)
# ?rep

d_e_copie
class(d_e_copie)

d_e_copie <- as.data.frame(d_e_copie)
class(d_e_copie)
d_e_copie
```

# 3. Nettoyer et créer des variables et observations

## 3.1. Nettoyer et renommer les colonnes (variables)
Assignez à d_f l'objet d_e (faites-en une copie).  
Utilisez la fonction clean_names dans le package janitor pour faire le ménage des noms.  
Utilisez la fonction rename pour renommer plus clairement covid à date_covid dose 1-2-3 à date_dose 1-2-3.  

```{r}
d_f <- d_e
d_f <- d_f %>% janitor::clean_names()
d_f <- d_f %>% rename(date_covid = covid,
                      date_dose1 = dose1,
                      date_dose2 = dose2,
                      date_dose3 = dose3)
```

### 3.1. UTH
Utilisez plutôt base R pour changer le nom de certaines colonnes avec names() et l'assgination.  
Examinez comment fonctionnent les pipes %>%.  
```{r}
# Names
names(d_e_copie)
names(d_e_copie) <- c("type1", "sexe", "age")
names(d_e_copie)
d_e_copie

# Pipes
d_e_copie %>% names()
d_e_copie <- rename(d_e_copie,
                    type_1er_vaccin = type1,
                    age = sexe,
                    sexe = age)

## Base and tidyverse
```

## 3.2. Sélectionner les participants
En utilisant %>%, filter, !, > et is.na(), garder les bons participants en vertu de ces 3 critères :  
1. Date de la 3e dose après ou égal au 17 octobre 2021
2. Intervalle entre la 1re et 2e dose de plus de 35 jours
3. Où les données sur les décès ne sont pas manquantes
```{r}
# Retirer les 3e doses pour autres raisons, antérieures à la stratégie 3e dose CHSLD (n = X) 
d_g <- d_f %>%
      filter(date_dose3 >= "2021-10-17") 

# Retirer ceux sans long délais et avec issues manquantes
d_g <- d_g %>% 
      filter(date_dose2 - date_dose1 > 35,
             !is.na(deces))

```

### 3.2. UTH
Explorez filter() (rangées) et son pendant "colonnes", soit select().  
Sélectionner des _colonnes_ en utilisant base R avec le nom des colonnes et [].  
Obtenez aussi le contenu d'une colonne spécifique avec $. Comparez avec pull() et avec select().  
Sélectionner aussi des rangées selon une condition avec base R en combinant $ dans [].  
Prenez connaissance et travaillez avec les opérateurs dans R : ! & | < > = %in% %%.  
Utilisez is.na en combinaison avec $, [], %>% .  

```{r}
d_f_complet <- d_f

# Selecting columns using dplyr (subset variables) - select()
d_f_complet %>% select(age, type1)

# Selecting columns using base (remember a df is a list)
d_f_complet[ ,c("age", "type1")] 
d_f_complet[ ,c(8, 3)]

## Selecting data within a single column using base
d_f_complet$age
d_f_complet %>% pull(age)

# Subsetting observations (rows) using dplyr - filter()
d_f_complet %>% filter(age >= 90)

## Quasiquotation

# Subsetting obervations (rows) using base
d_f_complet[d_f$age >= 90,]

# Operators
# ! & | < > = %in% %%
TRUE
T
!T
!F
T & F
1:5 == 3
"a" %in% c("allo", "bal", "calculatrice")
#"a" %in% unlist(str_split(paste(c("allo", "bal", "calculatrice"), collapse = ""), pattern = ""))

# is.na() (very basics)
d_f_complet[41:50,]
is.na(d_f_complet[41:50,"date_covid"])
is.na(d_f_complet$date_covid[41:50])
d_f_complet$date_covid[41:50] %>% is.na
```

## 3.3. Nettoyer/transformer/créer variables requises
Créez une variable pour l'antécédent de COVID avec is.na pour 0 si non et 1 si oui (numeric).  
Créez par la suite une variable pour les différentes séquences vaccinales en combinant les colonnes avec paste().  
Créez des variables pour les intervalles temporelles entre les doses.  
Utilisez la fonction across() et le purr-style lambda ainsi que ifelse() pour transformer les "NON" à 0 et les "OUI" à 1.  
Réutilisez rowwise() ainsi que ifelse(), sum(), across() pour créer la variable sae qui sera 1 si au moins un SAE est survenu, sinon 0.  
Finalement, déplacez la nouvelle variable sae avant la variable deces.  
```{r}
# Créer statut COVID
d_g <- d_g %>% 
      mutate(atcd_covid = ifelse(is.na(date_covid), 0, 1))

# Créer séquences vaccinales
d_g <- d_g %>% 
      mutate(seq_vax_covid = paste(type1, type2, type3, atcd_covid, sep = "-")) 

# Créer les intervalles
d_g <- d_g %>% 
      mutate(interv_0_1 = date_dose1 - date_covid,
             interv_1_2 = date_dose2 - date_dose1,
             interv_2_3 = date_dose3 - date_dose2)

# Créer présence de SAE
## Changer "NON" à 0 et "OUI" à 1
d_g <- d_g %>% mutate(across(deces:detresse, ~ ifelse(. == "NON", 0, 1))) 

## Créer présence de SAE avec sum >= 1
d_h <- d_g %>% 
      rowwise() %>% 
      mutate(sae = ifelse(sum(across(deces:detresse)) >= 1, 1, 0)) %>% 
      ungroup() # or rowSums or + on at the time

d_h <- d_h %>% relocate(sae, .before = deces)
```

### 3.3. UTH
Examinez comment fonctionne mutate() dans dplyr.  
Comparez avec la création de nouvelles variables avec base R et l'utilisation de $.  
Voyez comment s'utilise la syntaxe de ifelse().  
Constatez comment la vectorisation fonctionne dans R.  
Examinez le fonctionnement de paste.  
Utilisez select et across en combinaison pour appliquer la fonction tolower() sur des colonnes spécifiques. Le faire de façon équivalente avec un purr-style lambda.  
Comparez le même code avec et sans rowwise() lorsqu'on utilise sum().  

```{r}
# Créer de nouvelles variables avec dplyr - mutate()
mutate(d_e_copie, 
       age_plus_5 = age + 5)

# Créer de nouvelles variables avec base
d_e_copie$age + 5
d_e_copie$age_plus_5 <- d_e_copie$age + 5

# ifelse()
lettre <- "a"
ifelse(lettre %in% c("a", "l", "l", "o"), "Oui, lettre dans allo", "Non")

lettre <- "b"
ifelse(lettre %in% c("a", "l", "l", "o"), "Oui, lettre dans allo", "Non")

## Vectorisation dans R et pour dplyr
1:3 * 3
(1:3 * 3) %% 2
ifelse(1:6 %% 2 == 0, "pair", "impair")

# paste() et paste0()
paste(1, "2")
a_coller <- "YOLO"
paste(1, "2", a_coller, sep = "-")

# Transformer les valeurs de colonnes spécifiques - (col:col) et across()
d_f %>% select(deces:gi) 
d_f %>% select(age:hypota) %>% 
      mutate(across(deces:gi, tolower)) # ?tolower ?across

## Purr-style lambda
d_f %>% select(age:hypota) %>% 
      mutate(across(deces:gi, ~ tolower(.))) # ~ et .

# rowwise() et ungroup()
d_e_copie %>% 
      mutate(age_idem = age,
             age_double = age + age_idem,
             age_double2 = sum(age, age_idem)) ## Problème avec age_double2, car somme verticale et non horizontale

d_e_copie %>% 
      rowwise() %>% 
      mutate(age_idem = age,
             age_double2 = sum(age, age_idem)) %>% 
      ungroup() # Retirer le rowwise pour ne pas causer de problème dans les analyses futures
```

# 4. Analyser et résumer descriptivement
## 4.1. Manuellement avec summary, summarise et count, pour début de tableau 1
Utilisez la fonction summary() pour examiner et synthétiser rapidement les données pour l'ensemble de la cohorte.  
Utilisez ensuite summarise () du tidyverse pour calculer la moyenne [mean()], l'écart-type [sd()], la médiane [median()], l'écart inter-quartile [quantile()]. Au besoin, utilisez aussi l'argument na.rm.  
Pour dénombrer les variables catégorielles, utilisez count().  

Pour les sous-groupes selon la séquence vaccinale, utilisez group_by() avec summarise() pour obtenir ces mêmes statistiques.  
Utilisez finalement count() pour dénombrer les hommes et les femmes selon les séquences vaccinales.  

```{r}
# Toute la cohorte
summary(d_h)

d_h %>% summarise(moy_age            = mean(age),
                  et_age             = sd(age, na.rm = T),
                  med_interv_0_1     = median(interv_0_1, na.rm = T),
                  med_iqr_interv_0_1 = quantile(interv_0_1, 0.75, na.rm = T) - quantile(interv_0_1, 0.25, na.rm = T))

d_h %>% count(sexe)

# Par séquence
d_h %>% group_by(seq_vax_covid) %>% 
      summarise(moy_age            = mean(age),
                et_age             = sd(age))

d_h %>% count(seq_vax_covid, sexe)
```

### 4.1. UTH
Utilisez summary sur divers objets pour voir le résultat.  
Saisissez la différence entre summarise() et mutate(). Vous pouvez regarder le cheat sheet dplyr sur internet.  
Tentez d'utiliser mutate plutôt que summarise pour voir le résultat.  
Vous pouvez aussi utiliser group_by pour plus d'une variable de grouping à la fois.  
Explorez les fonctions mean(), max(), min(), quantile().  
Utiliser table() pour obtenir un résultat "équivalent" à count().  
Trouvez une façon équivalente avec filter(), is.na(), summarise() et mean() de faire l'équivalent de mean(data$age, na.rm = T).  
```{r}
# summary()
d_h %>% summary()

# summarise() vs mutate()

# Tableau de fréquence avec dplyr - count()
d_h %>% count(seq_vax_covid)
d_h %>% count(sexe)
d_h %>% count(seq_vax_covid, sexe)
d_h %>% count(seq_vax_covid, sexe, age)

# Tableau de fréquence avec base
table(d_h$seq_vax_covid)
table(d_h$seq_vax_covid, d_h$sexe)
table(d_h$seq_vax_covid, d_h$sexe, d_h$age)

# Mean, sd, median, quantile, min, max
d_h %>% mean
d_h$age %>% mean()
mean(d_h$age)
d_h$age %>% quantile(c(0.75, 0.25)) # quantile()

# NA dans ces fonctions qui résument les distributions
mean(d_f$age)
is.na(d_f$age)
sum(is.na(d_f$age))
d_f %>% select(age) %>% is.na %>% sum
d_f %>% select(age) %>% is.na %>% mean

## Retirer manuellement les na et puis faire la moyenne de l'âge (comment?) OU
d_f %>% filter(!is.na(age)) %>% summarise(moy_age = mean(age))
mean(d_f$age, na.rm = T)
?mean

## group_by() syntax

```

## 4.2. Faire tableau 1 avec tbl_summary
Utilisez la fonction tbl_summary() du package gtsummary pour faire, de façon automatisée, le tableau 1.  
La première étape est d'obtenir les statistiques descriptives par séquence vaccinale.  
Ensuite, vous pouvez utiliser une fonction, soit add_overall(), pour obtenir les résultats pour l'ensemble du groupe en même temps.  
Exportez les résultats avec write.csv() de openxlsx. Il faut aussi transformer le tableau en tibble avec as_tibble().
```{r}
tbl1_seq <- tbl_summary(d_h %>% select(age, sexe, atcd_covid, interv_0_1, interv_1_2, interv_2_3, seq_vax_covid),
            by = seq_vax_covid,
            missing = "no",
            statistic = list(age ~ "{mean} ({sd})"),
            digits = list(everything() ~ 0)) %>% 
      add_overall()

tbl1_seq

write.csv(as_tibble(tbl1_seq), "Tbl1_seq.csv", row.names = F)
```

### 4.2. UTH
Examinez comment fonctionne la fonction tbl_summary() en regardant help.  
Je vous suggère aussi de simplement googler la fonction pour trouver des tutoriels et des explications.  
Examinez comment fonctionne la fonction write.csv() en regardant help. Notez l'utilisation de as_tibble() pour assurer que la classe est compatible avec write.csv().  
```{r}
# tbl_summary()
## Search google for tutorial on tbl_summary
?tbl_summary

# write.csv()
?write.csv

# as_tibble()
```

# 5. Analyser inférentiellement 
## 5.1.  Faire un tableau
Il y a plusieurs façons de faire des tableaux dans R, dont la fonction table(). Dplyr (dans) offre plus de flexibilité.  
Utilisez group_by(), summarise(), across(), purr-style lambda pour calculer la proportion (i) d'au moins 1 SAE et (ii) de chaque SAE, selon chaque séquence vaccinale et COVID.  
Transformez ensuite l'ensemble des réponses en pourcentage, avec une décimale (ex 20.3%).
```{r}
# Faire tableau des proportions
d_j <- d_h %>% 
      group_by(seq_vax_covid) %>% 
      summarise(across(sae:detresse, ~ sum(.) / n()))

# Transformer pour avoir en pourcentage avec avec 1 décimale
d_k <- d_j %>% mutate(across(!seq_vax_covid, ~ round(. * 100, 1)))
```

### 5.1. UTH
Voyez comment n() fonctionne. Il est possible d'obtenir des résultats similaires à count() en utilisant n() en combinaison avec summarise() et group_by().  
Essayez de reproduire le count() de la section 4.1.
```{r}
# n()
d_h %>% count(seq_vax_covid, sexe)
d_h %>% group_by(seq_vax_covid, sexe) %>% 
      summarise(nombre = n())
# round()
```


## 5.2 Faire des régressions (ici logistiques)
La fonction glm() permet de faire des régressions GLM (generalized linear models), dont la régression logistique fait partie.  
Utilisez glm() avec l'argument family = binomial pour régresser la présence d'au moins un SAE sur l'âge, le sexe et la séquence vaccinale et COVID. Assurez-vous avec fct_relevel que la séquence "Moderna-Pfizer-Moderna-0" soit le groupr de référence.  
Examinez les résultats avec summary().  
Obtenez manuellement les coefficients et intervalles de confiance en examinant la structure [str()] du modèle. Utilisez ensuite $, exp(), confint() pour sortir ces statistiques.  
Finalement, utilisez la fonction tbl_regression() dans gtsummary pour obtenir ces résultats de façon plus automatisée.
```{r}
## SAE standard logistic regression
fit <- glm(sae ~ age + sexe + forcats::fct_relevel(seq_vax_covid, "Moderna-Pfizer-Moderna-0"), family = binomial, d_h)

## Examine fit
summary(fit)

## Get exponentiate coefficients
str(fit)
fit$coefficients
exp(fit$coefficients)
exp(coef(fit))
confint(fit) %>% exp()

## Use GT summary
fit %>% gtsummary::tbl_regression(exponentiate = T)
```

### 5.2. UTH
Regardez les help files pour glm(), summary(), tbl_regression().  
Regardez le package forcats et trouvez le cheat sheet sur internet.
```{r}
# glm() 
# glm() and binomial family
# summary() of a fit vs summary of a df
# str(fit): elements of a fit can be accessed as in a list
# fit$coef vs coef(fit)
# confint()

# fct_relevel() and forcats package

# tbl_regression()

```

# 6. Générer des figures

## 6.1. Figure 0 simple pour comparer SAE selon séquence
Utilisez fct_recode() pour raccourcir le nom des séquences vaccinales et COVID.  
Par la suite, utilisez ggplot() et le geom geom_col() pour créer une figure montrant en x les différentes séquences vaccinales et en y la proportion de SAE. Vous pouvez partir du tableau de la section 5.1.  
Utilisez labs() pour changer le nom des axes x et y.  
```{r}
d_k %>% 
      mutate(seq_vax_covid = fct_recode(seq_vax_covid, 
                                        `MMP-` = "Moderna-Moderna-Pfizer-0",
                                        `MPM-` = "Moderna-Pfizer-Moderna-0",
                                        `MPM+` = "Moderna-Pfizer-Moderna-1",
                                        `PPP-` = "Pfizer-Pfizer-Pfizer-0")) %>% 
      ggplot(aes(x = seq_vax_covid, y = sae)) +
      geom_col() +
      labs(x = "Vaccine and COVID combination", y = "Systemic adverse events (%)")
```

### 6.1. UTH
Explorez comment fonctionne fct_recode().  
Regardez des tutoriels d'introduction à ggplot() avec aes().  
```{r}
# fct_recode() 
# ggplot() and aes() and grammar of graphics
# cf. Kieran Healy Data Visualization in R
```

```{r, include=F}
### 6.2.1. Figure 1 comparant statuts COVID chez MPM (sauter pour tutoriel, pour les intéressés)
# Transformer du format long au format court pour ggplot
d_l <- d_j %>% pivot_longer(sae:detresse, names_to = "sae", values_to = "proportion")

d_l %>% filter(seq_vax_covid %in% c("Moderna-Pfizer-Moderna-0", "Moderna-Pfizer-Moderna-1")) %>% 
      ggplot(aes(x = fct_reorder(sae, desc(proportion)), y = proportion, fill = fct_rev(seq_vax_covid))) + 
      geom_col(position = position_dodge2()) +
      scale_y_continuous(labels = scales::percent_format(accuracy = 1)) +
      labs(y = NULL,
           x = "Systemic adverse events",
           fill = "Vaccination and Covid sequence") +
      theme(axis.text.x = element_text(angle = 45, hjust = 1),
            legend.position = "bottom") +
      scale_fill_viridis(discrete = T, option = "D")
```


```{r, include=FALSE}
### 6.2.2. Figure 2 comparant séquences sans COVID (sauter pour tutoriel, pour les intéressés)
d_l %>% filter(!(seq_vax_covid %in% c("Moderna-Pfizer-Moderna-1"))) %>% 
      ggplot(aes(x = fct_reorder(sae, desc(proportion)), y = proportion)) + 
      geom_col(position = position_dodge2()) +
      scale_y_continuous(labels = scales::percent_format(accuracy = 1)) +
      labs(y = NULL,
           x = "Systemic adverse events",
           fill = "Vaccination and Covid sequence") +
      theme(axis.text.x = element_text(angle = 45, hjust = 1),
            legend.position = "bottom") +
      scale_fill_viridis(discrete = T, option = "D") +
      facet_wrap(~ seq_vax_covid)
```

```{r}

```

